【裁判字號】    95,簡上,351
【裁判日期】    970201
【裁判案由】    偽造文書
【裁判全文】
臺灣桃園地方法院刑事判決             95年度簡上字第351號
上  訴  人  臺灣桃園地方法院檢察署檢察官
被      告  甲○○
選任辯護人  許瑞榮律師
            趙元昊律師
上列上訴人因被告偽造文書案件，不服本院95年度簡字第76號中
華民國95年6 月30日第一審簡易判決（原起訴案號：94年度偵字
第8581號），提起上訴，經本院管轄之合議庭改依第一審通常程
序審理，判決如下：
    主  文
原判決撤銷。
甲○○無罪。
    理  由
一、原公訴意旨略以：被告甲○○明知若無任何實際投資，而無
    故登記為公司之負責人，顯可得知係各式犯罪集團欲以該公
    司從事經濟犯罪，並藉此逃避刑事追訴，且亦明知王年泰（
    另經本院於民國96年11月15日以95年度易緝字第63號判處應
    執行有期徒刑4 年）自89年間起，即身兼數家公司負責人，
    藉收購或出售各公司未有實際交易之發票，以圖逃漏稅捐之
    目的，竟不顧他人所可能遭害之危險，與王年泰及謝宏達（
    由本院另案審理中）於90年1 月3 日，由甲○○、謝宏達及
    潘素真（另經臺灣桃園地方法院檢察署檢察官以94年度偵字
    第8581號為不起訴處分）受讓由丁○○擔任負責人之悅穩建
    設股份有限公司（下稱悅穩公司）及富資營造股份有限公司
    （下稱富資公司）所有股份，並收受該2 公司及負責人丁○
    ○之印章及支票簿，且同意將原股東全數變更登記。惟於承
    受富資公司之股份後，甲○○、王年泰及謝宏達明知富資公
    司原股東丙○○、陳雅雯、陳仕展、陳昱翰及王建富已無持
    有該公司任何股份，亦未經其同意，竟基於偽造文書之犯意
    聯絡，以甲○○為公司名義上之負責人，並冒用及盜用上開
    原股東名義，偽造該公司股東名簿、股東臨時會暨董事會決
    議錄、簽到簿、董事願任同意書及董事、監察人名單，復據
    以向經濟部營利事業登記單位申報變更公司董事、監察人及
    股東，使承辦公務員將上開不實之事項登載於公司登記資料
    檔案，足以生損害於經濟部對於公司登記管理之正確性及丙
    ○○、陳雅雯、陳仕展、陳昱翰、王建富。嗣於93年7 月間
    ，丙○○及乙○○○收受法務部行政執行署桃園行政執行處
    命令後，始查悉上情。因認被告涉犯刑法第210 條、第216
    條之行使偽造私文書罪嫌及同法第214 條使公務員登載不實
    罪嫌。
二、按犯罪事實應依證據認定之，無證據不得認定犯罪事實。又
    不能證明被告犯罪者，應諭知無罪之判決，刑事訴訟法第15
    4 條第2 項、第301 條第1 項分別定有明文。又事實之認定
    ，應憑證據，如未能發現相當證據，或證據不足以證明，自
    不能以推測或擬制之方法，為裁判基礎（最高法院40年臺上
    字第86號判例意旨參照）；再告訴人之告訴，本以使被告受
    刑事訴追為目的，故其陳述是否與事實相符，自應調查其他
    證據，以資審認，苟其所為攻擊之詞，尚有瑕疵，則在此瑕
    疵未予究明以前，即不能遽採為斷罪之基礎（最高法院69年
    臺上字第1531號判例參照）；再認定不利於被告之事實，須
    依積極證據，苟積極證據不足為不利於被告事實之認定時，
    即應為有利於被告之認定，更不必有何有利之證據（最高法
    院30年上字第816 號判例）。
三、經核本件公訴意旨認被告甲○○涉犯上揭偽造文書罪嫌，無
    非係以告訴人丁○○之證述及富資公司「股東名簿」、「股
    東臨時會決議錄」、「董事會決議錄」、「董事會簽到簿」
    、「董事願任同意書」、「監察人願任同意書」、「董事、
    監察人名單」等件，為其主要論據。訊據被告甲○○固坦承
    於90年2 月26日登記為富資公司之負責人，並曾簽收富資公
    司及悅穩公司之銀行存摺支票簿簽收收據、支票印章簽收收
    據及富資公司87年度未分配盈餘申報書之事實，惟否認有何
    行使偽造私文書及使公務員登載不實之犯行，辯稱：我只是
    受堂兄王年泰之請託，擔任富資公司掛名負責人，後來王年
    泰才又介紹謝宏達給我認識。90年2 月初，王年泰打電話給
    我，叫我去富資公司，跟我說這是正常營運的公司，不會有
    問題，我就答應了，我是在90年2 月26日擔任富資公司負責
    人之後，才開始簽有關富資公司的資料。在此之前有關洽商
    丁○○股份到底要支付多少股金，我全部不曉得。當時富資
    公司辦過戶的資料也不是交給我。我唯一做的一件事就是去
    萬通銀行桃園分行（現為中國信託商業銀行桃園分行）辦理
    帳戶戶名變更，是謝宏達帶我去的，當時丁○○也在，我只
    與丁○○見過這次面。我沒有向丁○○拿印章，所有的銀行
    存摺支票簿簽收收據、支票印章簽收收據都是謝宏達拿給我
    簽的，富資公司87年度未分配盈餘申報書也是謝宏達叫我去
    向會計師領取的。富資公司所作所為我都沒有參與，所有的
    事據我所知都是謝宏達在處理，我並不知悉謝宏達、王年泰
    等人的作為等語。
四、經查：
（一）證人王年泰於檢察官訊問時證稱：「是我要頂富資公司，
      因為我信用破產，所以找甲○○來當負責人，甲○○是我
      堂哥。」等語；證人謝宏達亦於檢察官訊問時及本院另案
      95年度易緝字第63號審理中證稱：「後來公司負責人登記
      的是甲○○，這是王年泰找的。沒有登記成我或王年泰，
      是因為我當時只是在那邊上班而已，我只是幫王年泰買，
      實際上是王年泰要頂公司。」等語明確。揆諸上開證人王
      年泰、謝宏達所證情節，均核與被告甲○○所辯其僅係應
      證人王年泰之要求，擔任富資公司掛名負責人一節，互核
      相符，是被告甲○○僅係擔任富資公司名義負責人，該公
      司實際負責人為證人王年泰，且富資公司係由證人謝宏達
      出面代王年泰向丁○○恰購一節，堪以認定。次查，證人
      即另案被告王年泰與證人謝宏達於90年1 月3 日，先由謝
      宏達出面，與設於桃園縣桃園市○○路393 號7 樓之1 之
      富資公司負責人丁○○表示欲購買該公司之全部股份，經
      丁○○表示同意，雙方簽訂「轉讓契約書」，並約定由謝
      宏達受讓上開公司之一切債權債務，及辦理全部之股東名
      義變更，嗣王年泰再委由甲○○擔任富資公司之名義負責
      人，王年泰則擔任上開公司之實際負責人。惟王年泰及謝
      宏達2 人竟未依約辦理全部股東名義變更，並於90年2 月
      間，未經同意或授權而冒用富資公司負責人丁○○及股東
      陳仕展、陳昱翰、丙○○、陳雅雯、王建富之名義，偽造
      該公司股東名簿、股東臨時會決議、董事會決議錄、董事
      會簽到簿、陳仕展、陳昱翰名義之董事願任同意書、丙○
      ○名義之監察人願任同意書、變更登記申請書等私文書，
      嗣並將相關文書交由不知情之會計師持向經濟部中部辦公
      室申請該公司之公司負責人名義、股東名義之變更登記一
      節，業據證人即告訴人丁○○於警詢、偵查及本院另案95
      年度易緝字第63號審理中指訴甚詳，並有證人即被害人陳
      昱翰、陳雅雯於檢察官訊問時證述在卷，另有證人謝宏達
      於本院另案95年度易緝字第63號審理中證述：「富資公司
      變更登記係委託會計師辦理。」等情節在卷可稽，復有偽
      造之富資公司「股東名簿」、「股東臨時會決議錄」、「
      董事會決議錄」、「董事會簽到簿」、「董事願任同意書
      」、「監察人願任同意書」、「董事、監察人名單」等文
      件附卷可憑，而王年泰所犯上開犯行，並經本院於96年11
      月15日以95年度易緝字第63號刑事判決判處有期徒刑10月
      在案，此有本院95年度易緝字第63號刑事判決書1 份在卷
      可參。是本件遭偽造並行使之富資公司變更登記申請書及
      所附之前開文件，均非本案被告甲○○親自製作，且本件
      富資公司變更登記，係由證人謝宏達委由某不知情之會計
      師持用前開文件辦理，亦非被告甲○○所親為，堪足認定
      。是本件爭點厥為被告甲○○擔任富資公司掛名負責人之
      始，是否即對王年泰、謝宏達2 人欲偽造富資公司之「股
      東名簿」、「股東臨時會決議錄」、「董事會決議錄」、
      「董事會簽到簿」、「董事願任同意書」、「監察人願任
      同意書」、「董事、監察人名單」等件，並執此向經濟部
      辦理股東變更登記之行為有所認識，而就上開行使偽造私
      文書之犯行，與證人王年泰、謝宏達2 人具犯意聯絡及行
      為分擔。
（二）公訴意旨固認被告前曾於89年11月間起至90年2 月間止，
      委由王年泰以收購之未有實際交易之不實發票，向稅捐單
      位申報納稅紀錄之犯罪事實，業經臺灣桃園地方法院檢察
      署檢察官以92年度偵字第1056號聲請簡易判決處刑，並經
      臺灣桃園地方法院以93年度訴字第1626號判決確定在案，
      此有上揭聲請簡易判決處刑書及本院判決書在卷可稽，足
      認被告於90年2 月初答應王年泰出任富資公司負責人時，
      實已明知王年泰及謝宏達等人所組成之經濟犯罪集團及所
      從事之相關經濟犯罪云云。惟查：本件被告甲○○僅係擔
      任富資公司名義負責人，富資公司之實際運作，均係由證
      人王年泰所負責，而富資公司股東變更登記，則係由謝宏
      達將上開偽造之私文書交付並委由某不知情之會計師辦理
      ，而非被告所親為，業如上述，是被告就本件證人王年泰
      、謝宏達如何洽談收購富資公司、如何辦理富資公司股東
      變更登記等經過緣由是否知悉，已有可疑。另遍查全卷，
      亦無何積極證據足證證人王年泰及謝宏達曾將前開辦理富
      資公司股東變更登記之文件均屬偽造一事告知被告，是本
      件已無直接證據證明被告甲○○就本件證人王年泰、謝宏
      達係以行使偽造私文書之方式辦理富資公司變更登記一節
      確有認識。再者，被告甲○○縱曾委託證人王年泰從事收
      購不實發票以申報納稅紀錄之不法經濟犯罪，並因此而知
      悉王年泰、謝宏達等人於收購富資公司後，將有以富資公
      司從事經濟犯罪行為之可能，惟此僅及於被告甲○○對證
      人王年泰收購富資公司後，或將以該富資公司從事非法營
      業內容之認識，惟其所能認識之範圍顯未兼括證人王年泰
      於承受富資公司之際，將如何辦理股東變更登記之此一部
      份。況查本件並無任何積極證據足證證人王年泰前曾設立
      或承受之公司，其設立登記或變更登記均係以行使偽造私
      文書之方式辦理之，則自無從但憑被告甲○○就證人王年
      泰承受富資公司後，或有可能以富資公司從事不法行為之
      事有所認識乙端，即驟然據此推論被告甲○○必亦知悉證
      人王年泰於承受富資公司之始，即將以偽造前開私文書並
      行使之方式辦理公司股東變更登記。是公訴人此部分推論
      ，尚屬速斷。
（三）公訴意旨復另認被告除在桃園市○○路之萬通銀行桃園分
      行變更富資公司帳戶負責人外，尚有於收受公司印章、承
      租房屋，及於91年間收受該公司87年度未分配盈餘申請書
      時，前後共計5 次親自出面與告訴人丁○○交涉上開事宜
      等情，業據告訴人丁○○指訴綦詳，是難認被告僅係於初
      始答應王年泰等人擔任富資公司負責人，而未有知悉或參
      與相關前揭偽造文書等犯行云云。然查：
   1、證人丁○○固於檢察官訊問時及本院另案95年度易緝字第
      63號審理中證稱：「我談頂讓富資公司及悅穩公司，洽談
      細節，同意授權的內容等等細節主要都是和謝宏達談的，
      甲○○有時也在場。」等語在卷。惟丁○○於本院96年2
      月1 日另案95年度易緝字第63號審理中亦證稱：「富資公
      司轉讓契約書是我跟謝宏達簽的，簽契約書時有第三人在
      場，就是我們公司以前的會計張小姐，還有謝宏達公司的
      王小姐也在。」等語甚詳，而未曾提及被告甲○○於其簽
      署富資公司轉讓契約當時亦在現場，是證人丁○○與謝宏
      達洽商出售富資公司之細節，並簽署富資公司轉讓契約書
      之際，被告甲○○是否在場參與商討，已有疑義。再者，
      揆諸卷附富資公司90年1 月3 日轉讓契約書所載，該轉讓
      契約係由證人丁○○與謝宏達所簽署，富資公司之受讓人
      為「謝宏達」，而非本件被告甲○○。遲至90年2 月26日
      被告登記為富資公司名義負責人後，富資公司之銀行存摺
      支票簿簽收收據、支票印章簽收收據及富資公司87年度未
      分配盈餘申報書，始均由擔任富資公司名義負責人之被告
      具名簽收領取，以利究明權責。是倘證人丁○○與謝宏達
      商討頂讓富資公司之細節及股份移轉之方式時，被告甲○
      ○確在現場參與討論，自會主動或應詢而表明係以何身分
      與聞斯事，因之，證人丁○○當亦知悉被告嗣將擔任富資
      公司之負責人，若然，則為明確釐清雙方責任，該轉讓契
      約書即應由在場之證人丁○○與被告甲○○簽署，核無由
      僅係居間仲介且非富資公司實際受讓人之謝宏達擔任契約
      當事人之理。稽此堪認前開丁○○之證詞殊有悖於商業交
      易之常情，況證人丁○○就所稱被告甲○○亦在場參與商
      討之洽談內容、時間、地點及被告參與之程度、表示之意
      見等節，所證均付之闕如，要難驟信為真。是本件實無從
      驟認被告甲○○於證人丁○○、謝宏達商談及簽署富資公
      司轉讓契約書時確曾在場見聞，並因而知悉丁○○、謝宏
      達雙方就富資公司股東變更、股份轉讓等細節之洽談內容
      。
   2、另查被告既於90年2 月26日登記為富資公司名義負責人，
      則其以負責人名義簽收上開富資公司之銀行存摺支票簿簽
      收收據、支票印章簽收收據及富資公司87年度未分配盈餘
      申報書等文件，並將該文件交付實際負責人王年泰或證人
      謝宏達處理，核與常理無違。是僅以被告因擔任掛名負責
      人而具名簽收上開文件資料此一客觀事實，實無從推認被
      告就證人王年泰、謝宏達係以偽造私文書之方式變更富資
      公司股東一節當有何認識。又縱或被告曾因簽收上開文件
      資料，而與證人丁○○會面，惟亦別無證據足證公訴人所
      指被告「前後共計5 次親自出面與告訴人丁○○交涉上開
      事宜」之交涉內容究係為何。況證人丁○○上開所證，業
      據被告甲○○於檢察官訊問時、本院另案95年度易緝字第
      63號審理中證述時及本院審理中迭次否認，並始終辯稱其
      僅曾與證人即告訴人丁○○於90年3 月22日在萬通銀行桃
      園分行（現為中國信託商業銀行桃園分行）辦理帳戶戶名
      變更時見面1 次，而被告所簽署之所有的銀行存摺支票簿
      簽收收據、支票印章簽收收據，均係謝宏達交由被告簽名
      ，富資公司87年度未分配盈餘申報書亦係謝宏達要求被告
      向會計師領取，且被告從未曾向證人丁○○承租房屋等語
      在卷。而揆諸全卷事證，本件除證人即告訴人丁○○前開
      尚具瑕疵之單一證述外，別無旁證足認被告甲○○確係知
      悉並參與證人王年泰、謝宏達未經證人丁○○之同意，以
      偽造前開富資公司之「股東名簿」、「股東臨時會決議錄
      」、「董事會決議錄」、「董事會簽到簿」、「董事願任
      同意書」、「監察人願任同意書」、「董事、監察人名單
      」之方式，向經濟部辦理股東變更登記之犯行。是公訴人
      此部分所認，實無何積極證據可佐。
（四）再者，公訴人復認被告甲○○與證人王年泰、謝宏達共同
      冒用富資公司原股東丙○○、陳雅雯、陳仕展、陳昱翰及
      王建富等人之名義，偽造該公司「股東名簿」、「股東臨
      時會決議錄」、「董事會決議錄」、「董事會簽到簿」、
      「董事願任同意書」、「監察人願任同意書」、「董事、
      監察人名單」，復據以向經濟部營利事業登記單位申報變
      更公司董事、監察人及股東，使承辦公務員將上開不實之
      事項登載於公司登記資料檔案，足生損害於經濟部對公司
      登記管理之正確性，因認被告此部分行為亦涉有刑法第21
      4 條之使公務員登載不實文書罪嫌云云。惟查：本件查無
      積極證據足認被告甲○○就證人王年泰、謝宏達係以偽造
      上開富資公司文件向經濟部中部辦公室辦理富資公司股東
      變更登記一節有何認識，已如上述。況按刑法第214 條使
      公務員登載不實事項於公文書罪，須一經他人之聲明或申
      報，公務員即有登載之義務，並依其所為之聲明或申報予
      以登載，而屬不實事項者，始足構成。若其所為之聲明或
      申報，公務員尚須為實質之審查，以判斷其真實與否，始
      得為一定之記載者，即非本罪所稱之使公務員登載不實。
      又90年11月12日修正前之公司法第388 條規定：「主管機
      關對於公司登記之申請，認為有違反法令或不合法定程式
      者，應令其改正，非俟改正合法後，不予登記。」（該條
      修正後之規定為：「主管機關對於公司登記之申請，認為
      有違反本法或不合法定程式者，應令其改正，非俟改正合
      法後，不予登記。」）。由是足見，本件經濟部中部辦公
      室承辦公務員對於前揭富資公司申請變更登記，除應審認
      其申請是否有法定程式不備之情形，更應就其申請內容有
      無違反法令進一步審查，於發現有違法情事時，更應令其
      改正，否則不能准予登記，即應屬實質審查，當無疑義。
      是縱證人王年泰、謝宏達就本件富資公司之申請內容有違
      法情事，亦非屬刑法第214 條使公務員登載不實罪之規範
      範疇，自無成立本罪之餘地。是證人王年泰、謝宏達此部
      分既不能證明犯罪，被告甲○○就此部分自亦無與證人王
      年泰、謝宏達共犯本罪之餘地。公訴意旨此部分所認，亦
      有違誤。
五、綜上所述，原公訴意旨所指被告涉犯刑法第210 條、第216
    條之行使偽造私文書罪嫌及同法第214 條使公務員登載不實
    罪嫌，所舉事證尚不足以達於通常一般人均不至於有所懷疑
    ，而堪予確信已臻真實之程度。此外，本院復查無其他積極
    證據足資證明被告確有公訴人所指之上開犯行。是本件既仍
    有合理懷疑之存在，而不能確信為真實，揆諸前開法條及判
    例意旨，本件自屬不能證明被告犯罪，原審未察，而為被告
    有罪之判決，尚有未合。檢察官上訴意旨指稱被告除有本件
    犯行外，尚涉有與王年泰、謝宏達共同偽造及行使偽造之「
    悅穩公司」變更登記相關資料，但原審未併予審酌云云，就
    仍指被告涉有本件犯行部分，其上訴固無理由，惟原審判決
    既有前揭可議之處，當無可維持，自應由本院將原審判決撤
    銷改判。又本件既經原審改依簡易判決處刑，然經本院認有
    刑事訴訟法第451 條之1 第4 項但書第3 款之情形，因此改
    依第一審通常程序審理，並為被告無罪之諭知。至上訴意旨
    稱原審就被告甲○○與證人王年泰、謝宏達於承受悅穩公司
    之過程亦涉犯上開罪嫌之部分漏未審酌云云。經查，本件公
    訴意旨並未就被告甲○○與證人王年泰、謝宏達於承受悅穩
    公司過程中是否共同涉有不法犯罪行為一節起訴，是此部分
    既非起訴範圍，而本件被告被訴部分既經諭知無罪，彼此間
    亦核無裁判上一罪之關係，本院自無從予以審究，此部分應
    請檢察官另行依法辦理。
六、據上論斷，應依刑事訴訟法第452 條、第455 條之1 第3 項
    、第369 條第1 項前段、第301 條第1 項，判決如主文。
本案經檢察官許曉微到庭執行職務。
中    華    民    國     97    年    2    月    1     日
                  刑事第十一庭審判長法  官  蔡榮澤
                                    法  官  魏于傑
                                    法  官  林蕙芳
以上正本證明與原本無異。
如不服本判決，應於判決送達後10日內向本院提出上訴狀（應附
繕本），其未敘述上訴理由者，應於上訴期間屆滿後20日內補提
理由書狀於本院，上訴於臺灣高等法院。
                              書記官  郭玉芬
中    華    民    國     97    年    2    月    1     日


司法院資訊處製作；財團法人民間司法改革基金會備份。
